臺灣屏東地方法院民事判決
110年度訴字第266號
原      告  游家瑋  
訴訟代理人  張清雄律師
            曾本懿律師
            郭小如律師
複  代理人  陳宥廷律師
被      告  黃馨慧  
訴訟代理人  柯期文律師
上列當事人間分配合夥利益事件，本院於民國111年8月4日言詞
辯論終結，判決如下：
    主  文
一、被告應給付原告新臺幣94萬2202元，及自110年5月20日起至
    清償日止，按週年利率5％計算之利息。
二、訴訟費用由被告負擔。
三、本判決第1項於原告以新臺幣31萬元供擔保後，得假執行；
    但被告如果以新臺幣94萬2202元為原告預供擔保，得免為假
    執行。
    事實及理由
一、原告主張：
（一）被告於101年5月間，邀請原告與其合夥投資不動產買賣，
      於101年8月間購買門牌號碼「新竹市○○路0段000號5樓之1
      3」之不動產（下稱系爭不動產）作為投資標的（下稱本
      件投資），兩人約定本件投資之支出及獲利分配均一人一
      半，並由被告負責系爭不動產之管理及費用事務。原告對
      於資金來源、投資物件是否恰當、如何買到、賣屋時積極
      協助賣屋等經營共同事業，均有參與，系爭不動產為兩造
      合夥之事業，本件屬合夥契約。
（二）原告於101年至103年間，先後應被告之要求，就本件投資
      以匯款方式出資：①新臺幣（下同）106萬4660元，支付系
      爭不動產之頭期款、房屋裝潢修繕等費用；②15萬元；③19
      萬2586元，就系爭不動產之出租裝修為結算。原告就本件
      投資之出資額，合計為140萬7246元。
（三）被告於109年10月間出售系爭不動產，兩造之合夥事業已
      解散並進行清算程序，應對本件投資之利潤為分配。因本
      件投資總收入為1292萬7000元，包括系爭不動產之出售價
      金1190萬元、系爭不動產之出租淨利102萬7000元、被告
      向渣打銀行及遠東銀行之超額貸款206萬2353元。又本件
      投資總支出為985萬7089元，除包括如附表編號2至17所示
      項目及金額外，應再加計代償貸款690萬1836元、2成頭期
      款155萬元、銀行貸款手續費3600元，並扣除被告向銀行
      超額貸款之206萬2353元。經本件投資總收入減去本件投
      資總支出，計算本件投資純益為306萬元9911元。
（四）本件投資兩造實際支出數額為244萬4279元，包括如附表
      編號2至17（編號16僅計入其中5883元）所示部分，及2成
      頭期款155萬元、銀行貸款手續費3600元，並扣除被告超
      額貸款之206萬2353元。因原告出資額為140萬7246元，故
      被告出資額為103萬7033元。惟本件投資純益依兩造約定
      各分配得50％淨利之方式計算為153萬4956元，加計應返還
      原告之出資額140萬7246元，合計結果為294萬2202元。但
      被告僅給付200萬元，爰依民法第699條規定，提起本件訴
      訟，請求被告給付剩餘之金額。
（五）減縮後聲明：
　 1、被告應給付原告新臺幣94萬2202元，及自110年5月20日起
      至清償日止，按週年利率5％計算之利息。
　 2、訴訟費用由被告負擔。
　 3、原告願供擔保，請准宣告假執行。
二、被告答辯：
（一）兩造確有約定共同投資系爭不動產，就系爭不動產之所有
      支出費用由兩造各負擔一半，合夥事務由被告執行，並由
      登記被告為系爭不動產之所有權人。因原告未參與系爭不
      動產之經營事務，也不重視財產事業之歸屬，而僅著重在
      共同出資金額及分配損益，本件屬隱名合夥契約。
（二）本件投資標的為預售屋，系爭不動產辦理移轉登記給被告
      前，本件投資僅支出169萬8086元，原告至多僅支出半數
      即84萬9043元，加上前述編號②15萬元及③19萬2586元，原
      告出資額為119萬1629元。至於前述編號①106萬4660元超
      逾84萬9043元部分，因兩造於101年至103年間金錢往來關
      係甚密，被告有代墊原告生活支出及信用卡費，此部分與
      本件投資無關。　　　
（三）本件投資總收入為1292萬7000元，不包括被告向銀行超額
      貸款之206萬2353元，此部分為被告籌措個人資金，與本
      件投資無關。本件投資總支出為903萬3007元，項目如附
      表所示，不包括被告向銀行清償之貸款本金125萬0517元
      及利息82萬0482元，理由同上。經本件投資總收入減去本
      件投資總支出，計算本件投資純益為389萬3993元。
（四）被告出資額為784萬1378元，即本件投資總支出減去原告
      出資額。惟兩造沒有約定本件投資純益要如何分配，如果
      按實際出資額比例，原告可分得51萬3618元，加計應返還
      原告之出資額119萬1629元，合計為170萬5247元；如果按
      約定出資額比例各50％，應先補足至約定出資額後，再依
      約定出資額比例分配，則原告可分得194萬6997元，加計
      應返還原告之出資額119萬1629元，合計為313萬8626元，
      扣除原告不足之出資額332萬4875元後，已無剩餘。因被
      告已給付200萬元給原告，並無分配不足之情形，故原告
      請求為無理由。
（五）聲明：
　 1、原告之訴及假執行之聲請均駁回。
　 2、訴訟費用由原告負擔。　　
三、兩造不爭執事項：
（一）兩造於101年5月間，合意投資不動產買賣，於101年8月間
      購買系爭不動產作為投資標的，約定系爭不動產之出資及
      費用均由兩造各自負擔一半，及由被告登記為系爭不動產
      之所有權人，負責系爭不動產之管理及費用，並以系爭不
      動產之出售一事作為本件投資之結算條件。
（二）兩造結算應按本件投資之總收入減去總支出之方式，計算
      出純益部分之後，先退還兩造各自出資額，如有剩餘再行
      分配。
（三）本件投資總收入至少1292萬7000元，包括系爭不動產之出
      租淨利102萬7000元，及被告出售之價金1190萬元。
（四）本件投資總支出至少903萬3007元，包括系爭不動產之購
      入價額764萬元，裝修成本2萬元、外管外電13萬3071元、
      代書費2萬9139元、第一次修繕費用36萬4172元、紅包費2
      萬1000元、房屋稅及地價稅6萬8452元、火災地震險保險
      費2萬2876元、管理費6萬7680元、水電瓦斯費9540元、出
      租之交通食宿費5萬0400元、簽約之食宿交通費8400元、
      行政處理費用6萬0900元、財產交易所得稅2萬0520元、賣
      方仲介費47萬6000元、代書費及稅費結清9883元、土地增
      值稅3萬0974元。
（五）原告自101年起至103年止，共匯款250萬4660元給被告，
      其中144萬元與本件無關，而剩餘之106萬4660元部分，至
      少有84萬9043元作為本件投資所用。又原告為本件投資，
      於103年7月21日匯款15萬元及給付19萬2586元給被告。
（六）被告於110年1月28日匯款其中200萬元給原告，作為本件
      投資獲利之分配。
（七）被告係於110年5月19日收受起訴狀繕本，如原告主張為有
      理由，本件遲延利息應自110年5月20日起算。
四、本件爭點：
（一）本件應定性為合夥、隱名合夥或合資契約？如定性為合資
      契約，應類推適用合夥或隱名合夥契約？
（二）本件投資總收入為何？有無包括被告向渣打銀行及遠東銀
      行之超額貸款206萬2353元？
（三）本件投資總支出為何？有無包括被告向渣打銀行及遠東銀
      行清償之貸款本金125萬0517元及利息82萬0482元？
（四）本件投資純益之計算結果為何？本件投資純益於扣除兩造
      出資額後，如何分配？應按約定出資額一人一半分配或是
      按實際出資額比例分配？兩造有無約定按約定出資額一人
      一半分配？如需按實際出資額分配，則原告實際出資金額
      是否超逾119萬1629元，而為140萬7246元？被告實際出資
      金額為何？
（五）原告於被告給付200萬元後，請求被告再給付94萬2202元
      及其利息，有無理由？　　
五、本院之判斷：
（一）本件投資應定性為隱名合夥契約。
　 1、相關法律解釋：
　　⑴民法第667條第1項規定：「稱合夥者，謂二人以上互約出
      資以經營共同事業之契約」。
　　⑵民法第700條規定：「稱隱名合夥者，謂當事人約定，一方
      對於他方所經營之事業出資，而分受其營業所生之利益，
      及分擔其所生損失之契約」。
　　⑶民法上之合夥契約及隱名合夥契約，固有相同部分，例如
      合夥人與隱名合夥人均有出資義務及有受損益分配之權利
      義務，惟相異部分在於財產歸屬、事業歸屬、事務執行、
      對外關係。在合夥契約，各合夥人之出資為合夥人全體公
      同共有，合夥所經營之事業，係合夥人全體共同之事業，
      而合夥之事務執行，原則上由合夥人全體共同執行，各合
      夥人均得對外為合夥事業之代表。反之，隱名合夥契約，
      隱名合夥人之出資，其財產權移屬於出名營業人，隱名合
      夥所經營之事業，係出名營業人之事業，而隱名合夥之事
      務執行，專由出名營業人執行，隱名合夥人不得對外為事
      業之代表。
　　⑷至於合資契約，係雙方共同出資完成一定目的之契約，與
      合夥或隱名合夥契約，相同處均係契約當事人共同出資，
      雙方就出資及獲利比例均按約定定之，差異僅在於是否經
      營事業。則就性質不相牴觸部分，自得類推適用民法合夥
      之相關規定，以定合資人間之權義歸屬。　
　 2、兩造於101年5月間，合意投資不動產買賣，於101年8月間
      購買系爭不動產作為投資標的，約定系爭不動產之出資及
      費用均由兩造各自負擔一半，並由被告登記為系爭不動產
      所有權人，負責系爭不動產之管理及費用事務（兩造不爭
      執事項第1點）。由此可見本件有經營事業，並非單純約
      定出資而獲利之比例，與合資契約之概念不相符。又系爭
      不動產係由被告單獨登記為所有權人，負責系爭不動產之
      管理及費用事務，看不出原告對於系爭不動產具有處分、
      出租之所有權或代表權限。且原告亦無法舉出證據，以證
      明其對系爭不動產具有財產歸屬、事業歸屬、事務執行、
      對外關係之單獨權限。故依兩造間就系爭不動產之經營狀
      況觀之，亦與合夥契約之概念不相符。　　　
　 3、原告雖主張資金來源、投資物件是否恰當、如何買到、賣
      屋時積極協助賣屋等經營共同事業，均有參與，認為本件
      屬合夥契約云云。惟不論是隱名合夥或合夥，兩者都有出
      資義務，不能說有出資就一定是合夥關係。至於原告其餘
      參與事務，只能說其對於系爭不動產之執行事務有貢獻，
      但不足以認定其就有單獨執行事務及代表之權限；也就是
      說，如果被告不出售系爭不動產的話，光憑原告是沒辦法
      順利將系爭不動產過戶給買方，由此就可以突顯兩造間在
      約定時，原告並不在意單獨執行事務及代表之權限，才會
      任由被告登記為系爭不動產之所有權人，並由其負責處理
      管理、出租及支付費用等事務，而僅著重於就本件投資之
      支出及獲利分配由兩造一人負擔一半。
　 4、因此，兩造間就本件投資所成立之契約性質，應定性為隱
      名合夥契約。　　　　　
（二）因本件係原告請求分配合夥損益。而所謂損益，係指營業
      收入減除營業支出而言（最高法院48年度台上字第869號
      判決意旨參見）。故本件有依序認定本件投資總收入即營
      業收入、本件投資總支出即營業支出，並據以計算本件投
      資損益之必要。又關於本件之結算，兩造亦不爭執按本件
      投資之總收入減去總支出之方式，計算出純益部分之後，
      先退還兩造各自出資額，如有剩餘再行分配（兩造不爭執
      事項第2點）。
（三）本件投資總收入為1292萬7000元，不包括被告向銀行超額
      貸款之206萬2353元。
　 1、原告主張本件投資總收入為1292萬7000元，包括系爭不動
      產之出租淨利102萬7000元、出售價金1190萬元，及被告
      向渣打銀行及遠東銀行之超額貸款206萬2353元云云。被
      告雖不爭執本件投資總收入為1292萬7000元，惟否認包括
      被告向渣打銀行及遠東銀行之超額貸款206萬2353元。故
      基於主張權利發生之人負舉證責任之原則，原告就本件投
      資總收入有包括被告向銀行超額貸款206萬2353元，應負
      舉證責任。
　 2、原告主張本件投資總收入包括被告向渣打銀行及遠東銀行
      超額貸款206萬2353元之具體理由，在於其認為系爭不動
      產非被告所經營事業，應屬兩造全體共同事業，則以系爭
      不動產為擔保物向銀行貸款所得之金額，自應列入本件總
      收入計算云云。惟系爭不動產並非兩造全體共同事業，業
      如前述，自不得以此為由，認為本件投資總收入應包括被
      告向銀行超額貸款206萬2353元。又所謂「營業收入」，
      乃經營目的事業所收入之金錢。兩造既然係約定以系爭不
      動產之買賣，作為投資標的及經營之事業（兩造不爭執事
      項第1點），而非約定以系爭不動產之抵押擔保及貸款作
      為事業，則本件投資總收入即營業收入，自應為系爭不動
      產之出售、出租所得之金錢，而不包括抵押系爭不動產貸
      款所得之金錢。也就是說，系爭不動產之買賣，與系爭不
      動產之抵押貸款，兩者為不同之經營事項。又被告因借貸
      取得與本金等額之金錢，再清償等額之貸款，對於本件投
      資總收入並未增加，亦無加計此部分金額之必要。故被告
      以系爭不動產作抵押向銀行貸款，雖與本件投資有關，但
      不能計入本件投資總收入即營業收入。此部分原告主張，
      不足採信。
　 3、因此，本件投資總收入為1292萬7000元，即系爭不動產之
      出售價金1190萬元加計出租淨利102萬7000元，但不包括
      被告向銀行超額貸款之206萬2353元。
（四）本件投資總支出為903萬3007元，但不包括被告清償之貸
      款本金125萬0517元及利息82萬0482元。
　 1、原告主張本件投資總支出為985萬7089元，除包括如附表
      編號2至17所示項目外，應再加計代償貸款690萬1836元、
      2成頭期款155萬元、銀行貸款手續費3600元、被告向銀行
      清償之貸款本金125萬0517元及利息82萬0482元，並扣除
      被告向銀行超額貸款之206萬2353元。惟此經被告否認，
      辯稱本件投資總支出應僅有如附表所示之項目及金額，合
      計為903萬3007元。因兩造均不爭執本件投資總支出至少
      有如附表所示項目合計為903萬3007元（兩造不爭執事項
      第4點），故以下僅就原告主張之代償貸款690萬1836元、
      2成頭期款155萬元、銀行貸款手續費3600元、被告清償之
      貸款本金125萬0517元及利息82萬0482元，以及是否應扣
      除被告向銀行超額貸款之206萬2353元為論述。　　
　 2、原告主張之代償貸款690萬1836元、2成頭期款155萬元，
      均屬系爭不動產之購入成本，故僅以系爭不動產之購入價
      額764萬元計算支出即可，不應重複計算。又前述代償貸
      款及頭期款兩者相加雖超過764萬元，惟超過部分，如果
      被告係用於如附表編號2至17所示之支出項目，則僅論以
      附表所示項目已足，不必重複加計；如果被告未用於如附
      表編號2至17所示之項目，則與本件投資支出無關，亦無
      加計之必要。故此部分原告主張，尚無可採。
　 3、原告主張被告向銀行清償之超額貸款本金125萬0517元、
      利息82萬0482元、手續費3600元，本件投資總支出即營業
      支出，應為系爭不動產因出售、出租所支出之費用，而不
      包括抵押系爭不動產貸款所支付之本金、利息及手續費，
      理由同前五、（三）、2所述。又被告因借貸取得與本金
      等額之金錢，再清償等額之貸款，對於本件投資總支出並
      未增加，亦無加計此部分金額之必要。故此部分金額雖與
      本件投資有關，但不應計入本件投資總支出即營業支出。
      此部分原告主張，亦無可採。
　 4、原告又主張本件投資總支出，應予扣除被告向銀行超額貸
      款之206萬2353元云云。惟被告超額貸款，概念上為可支
      配使用之金錢增加，此部分與被告於本件投資中出資額是
      否因此減少之問題有關，但不是支出數額有所減少。因為
      被告取得貸款時，仍負擔數額相同之本金債務，兩者相抵
      結果，沒有額外增加或減少支出之數額，故超額貸款不應
      自本件投資總支出扣除，此部分原告主張，並無可採。
　 5、因此，本件投資總支出，除兩造均不爭執如附表所示項目
      合計903萬3007元外，其餘均不包括。
（五）本件投資純益計算為389萬3993元【計算式：本件投資總
      收入00000000－本件投資總支出0000000＝0000000】。
（六）兩造出資額：
 　1、原告實際出資金額為119萬1629元。
　　⑴原告主張有匯款給被告140萬元7246元，作為本件投資出資
      云云。被告雖承認有收受匯款，但就超逾119萬1629元部
      分，否認原告交付原因為本件投資，辯稱超逾部分是代墊
      原告費用，與本件投資無關。故基於主張權利發生之人負
      舉證責任之原則，原告就超逾119萬1629元部分為本件投
      資出資，應負舉證責任。
　　⑵原告雖提出帳戶往來明細、兩造間以通訊軟體LINE傳送之
      手寫帳目為證（本院卷一第27頁至第39頁、第43頁），欲
      證明匯款為本件投資之出資云云。惟前者帳戶往來明細部
      分，僅能證明兩造間有金錢往來，並不能證明原因；後者
      手寫帳目部分，僅為編號③19萬2586元，被告並不爭執，
      但不足以因此推認原告有出資超逾119萬1629元。又原告
      也不爭執兩造間除了本件投資之外，尚有其他金錢往來原
      因（例如另一間房屋買賣投資），不能排除其他匯款原因
      可能性，則依原告所舉證據，自不足以證明匯款就必然與
      本件投資有關，而屬本件投資之出資。　　　
　　⑶因此，原告不能證明其就本件投資之出資金額，有超逾兩
      造所不爭執之119萬1629元，而達到140萬7246元。故本院
      認定原告於本件投資之實際出資金額，為119萬1629元。
 　2、被告實際出資金額為130萬1895元。　　　 
　　⑴因本件投資係兩造約定投資不動產買賣，故系爭不動產之
      購入價額，依兩造間之約定，應為兩造之出資。又系爭不
      動產購入後，原告仍陸續補充支付費用（兩造不爭執事項
      第5點）。因原告為隱名合夥人，沒有增加出資之義務，
      但原告仍同意再予支付，故可以認定兩造後來仍有增加出
      資。依上說明，兩造出資之計算方式，應分成系爭不動產
      購入價額之出資部分（即附表編號1），以及系爭不動產
      購入之後至出售為止所生支出費用之出資部分（即附表編
      號2至17），兩者相加結果即為本件投資總支出。
　　⑵被告雖辯稱其出資額為本件投資總支出減去原告之出資額
      云云。惟就本件投資總支出其中系爭不動產購入價額之出
      資部分，本院認為不能以此方法計算為被告出資額，理由
      如下：
　　　①兩造係約定投資不動產買賣，也就是兩造要各拿出一部
        分資金，購買系爭不動產。而被告以系爭不動產作為抵
        押取得貸款，等同於將系爭不動產所具有之價值變現成
        金錢，並非額外拿出資金，顯與兩造間之約定不符。故
        系爭不動產購入價額，貸款不能算是兩造之實際出資，
        此部分應予扣除。至於被告向銀行超額貸款所另支付之
        本金125萬0517元、利息82萬0482元、手續費3600元，
        其中本金125萬0517元部分，於被告實際支出後，應自
        超額貸款中扣除；利息82萬0482元、手續費3600元部分
        ，乃被告延緩出資所生額外費用，可歸責於被告，應由
        被告單獨負擔，不應計入本件投資之出資額。
　　　②被告以系爭不動產為超額貸款779萬元，此有遠東國際商
        業銀行110年11月16日（110）遠銀風字第341號函暨附
        被告貸款資訊、房屋抵押貸款契約書附卷可佐（本院卷
        一第289頁至第304頁），經扣除被告有實際支出而視為
        出資的125萬0517元，剩餘貸款金額為653萬9483元。
　　　③因系爭不動產購入價額為764萬元，而超額貸款剩餘金額
        為653萬9483元，兩者相減結果為110萬0517元。故關於
        系爭不動產購入價額之出資部分，兩造之出資額僅為11
        0萬0517元。
　　⑶依上所述，兩造出資額，分別為系爭不動產購入價額之出
      資部分110萬0517元，加計系爭不動產購入之後至出售為
      止所生支出費用部分即附表編號2至17合計139萬3007元，
      共計249萬3524元。
　　⑷兩造出資額249萬3524元經扣除原告出資額119萬1629元，
      計算得被告出資額為130萬1895元。
（七）本件投資純益應按約定出資額比例各50％分配，並扣除兩
      造不足之出資額，原告應受分配308萬3493元。
　 1、原告主張兩造間就本件投資所得盈餘之分配比例，係約定
      為一人一半。被告雖否認兩造就此部分有約定。惟兩造間
      合意投資不動產買賣，約定系爭不動產之出資及費用均由
      兩造各自負擔一半（兩造不爭執事項第1點）。則兩造就
      本件投資之出資，負有一人一半之義務，如果就本件投資
      盈餘分配，卻僅按實際出資額負擔，然後還要補足不足之
      出資額，對於不足出資額之一方而言，不免失之公平。且
      原告經被告通知後願意增加編號②、③之出資，可見原告未
      能補足出資額，不可歸責於原告。被告亦不爭執兩造就如
      何分配盈餘無明確之約定。故探求當事人真意及本件投資
      之公平性，應認為兩造應按約定出資額比例即各50％分配
      本件投資盈餘，並補足約定之出資額，較為妥適。
　 2、因本件投資純益為本件投資總收入減去本件投資總支出，
      兩造出資額已計入本件投資總支出之範圍內，故本件投資
      純益不包括兩造之出資額，於分配盈餘時，不必先行扣除
      兩造出資額，而可直接依約定出資額比例各50％分配。
　 3、本件投資純益為389萬3993元，按約定出資額比例各50％分
      配結果，兩造各分得194萬6997元（元以下小數點四捨五
      入）。
　 4、兩造出資額為249萬3524元，依一人一半之方式計算約定
      出資額為124萬6762元。故原告應補足5萬5133元【計算式
      ：0000000－0000000＝55133】。
　 5、因此，原告可分得出資額119萬1629元及本件投資純益一
      半194萬6997元，再減去原告應補足之出資額5萬5133元，
      總計為308萬3493元。
（八）綜上所述，原告於本件投資可獲分配308萬3493元。原告
      依兩造間之契約，於被告給付200萬元後，請求被告再給
      付94萬2202元，及自110年5月20日起至清償日止，按週年
      利率5％計算之利息，未逾前述結算結果可獲分配金額之範
      圍，為有理由，應予准許。
六、原告陳明願供擔保請求宣告假執行，依民事訴訟法第390條
    第2項規定，本院酌定相當擔保金額後准許；並依職權酌定
    相當之擔保金額，宣告被告預供擔保後，得免為假執行。
七、本件事證已明，兩造其餘攻擊防禦方法及舉證，核於結果無
    影響，爰不贅述。
八、依民事訴訟法第78條、第390條第2項、第392條第2項，判決
    如主文。
中　　華　　民　　國　　111 　年　　8 　　月　　26　　日
                  民事第三庭    法　官　李宗濡
正本係照原本作成。
如不服本判決，應於收受送達後20日內向本院提出上訴書狀，其
未表明上訴理由者，應於提出上訴後20日內向本院補提理由書狀
（均須按他造當事人之人數附繕本）。
如委任律師提起上訴者，應一併繳納上訴審裁判費。
中　　華　　民　　國　　111 　年　　8 　　月　　26　　日
                                書記官  林佳慧
附表：本件投資總支出
編號 支出項目 支出金額（新臺幣） 1 購買系爭不動產 764萬元 2 裝修成本 2萬元 3 外管外電 13萬3071元 4 代書費 2萬9139元 5 第一次修繕費用 36萬4172元 6 紅包費 2萬1000元 7 房屋稅及地價稅 6萬8452元 8 火災地震險保險費 2萬2876元 9 管理費 6萬7680元 10 水電瓦斯費 9540元 11 出租系爭不動產之交通食宿費 5萬0400元 12 簽約之食宿交通費 8400元 13 行政處理費用 6萬0900元 14 財產交易所得稅 2萬0520元 15 賣方仲介費 47萬6000元 16 代書費及稅費結清 9883元 17 土地增值稅 3萬0974元 合計：903萬3007元